ACORDAO-COMPLETO-2321299

ACÓRDÃO 937/2019 ATA 4/2019 - SEGUNDA CÂMARA

VISTOS, relatados e discutidos estes autos de Tomada de Contas Especial (TCE) instaurada pelo Fundo Nacional de Saúde (FNS) , contra os Srs. José Miguel Spina, João de Souza Filho e Wanderley José Toniolo, respectivamente Secretários Municipais de Saúde de Osasco/SP e Coordenador Financeiro e Contábil do Fundo Municipal de Saúde de Osasco-SP - FMS, à época dos fatos, em decorrência de desvio de finalidade na aplicação dos recursos transferidos "fundo a fundo", do Fundo Nacional de Saúde ao Fundo Municipal de Saúde da Prefeitura Municipal de Osasco-SP; 
ACORDAM os Ministros do Tribunal de Contas da União, reunidos em sessão da Segunda Câmara, ante as razões expostas pelo Relator, e com fundamento nos arts. 1º, inciso I; 16, inciso III, alíneas b; 19, caput; 23, inciso III; e 57 da Lei 8.443, de 16 de julho de 1992, em:
9.1. julgar irregulares as contas do Município de Osasco, e condená-lo ao pagamento da quantia a seguir especificada, com a fixação do prazo de 15 (quinze dias) , a contar da notificação, para comprovar, perante o Tribunal (art. 214, inciso III, alínea "a", do Regimento Interno) , o recolhimento da dívida aos cofres do Fundo Municipal de Saúde, atualizada monetariamente e acrescida dos juros de mora, calculados a partir da data discriminada, até a data do recolhimento, na forma prevista na legislação em vigor:
	Data
	Valor (R$) 

	12/1/1998
	219.597,45

	18/1/1998 
	100.000,00 

	3/2/1998
	50.000,00 

	3/2/1998
	100.000,00

	11/2/1998
	30.000,00

	15/2/1998
	132.843,20

	27/2/1998
	50.000,00

	5/3/1998
	100.000,00

	10/3/1998
	30.000,00

	10/3/1998
	100.000,00

	17/3/1998
	20.000,00

	20/3/1998
	100.000,00

	19/5/1998
	500.000,00

	4/6/1998
	150.000,00

	1º/7/1998
	10.000,00

	20/7/1998
	249.910,00

	16/9/1998
	44.528,65

	11/11/1998
	246.124,40

	Data
	Valor (R$) 

	15/12/1998
	20.000,00

	15/12/1998
	273.548,55

	10/1/1999
	20.000,00

	14/1/1999
	354.905,39

	15/1/1999
	65.000,00

	15/1/1999
	100.000,00

	15/1/1999
	150.000,00

	19/1/1999
	104.190,48

	19/1/1999
	130.000,00

	22/2/1999
	100.000,00

	22/2/1999
	100.000,00

	22/2/1999
	200.000,00

	2/3/1999
	150.000,00

	15/3/1999
	206.986,53

	15/3/1999
	231.477,24

	16/3/1999
	130.000,00

	11/6/1999
	160.000,00 

	15/9/1999
	200.000,00

	15/9/1999
	221.241,41

	15/10/1999
	60.575,25 

	17/11/1999
	80.000,00

	17/11/1999
	245.545,82

	8/12/1999
	46.800,93

	16/12/1999
	20.000,00

	10/1/2000
	20.000,00

	11/1/2000
	15.000,00

	12/1/2000
	10.000,00 

	12/1/2000
	40.000,00

	13/1/2000
	100.000,00

	13/1/2000
	320.000,00

	14/1/2000
	202.020,20

	17/1/2000
	15.000,00

	24/1/2000
	3.340,50

	7/2/2000
	13.800,00

	8/2/2000
	15.690,00

	9/2/2000
	10.000,00

	17/2/2000
	350.000,00

	18/2/2000
	97.417,50

	24/2/2000
	209.688,00

	28/2/2000
	11.699,33

	14/3/2000
	10.000,00

	15/3/2000
	20.000,00

	15/3/2000
	30.000,00

	15/3/2000
	280.223,12

	17/3/2000
	350.000,00

	31/3/2000
	7.333,35 

9.2. autorizar, antecipadamente, caso seja requerido, o pagamento das dívidas decorrentes em até 36 (trinta e seis) parcelas mensais e consecutivas, nos termos do art. 26 da Lei 8.443/1992, c/c o art. 217 do Regimento Interno/TCU, fixando-se o vencimento da primeira parcela em 15 (quinze) dias, a contar do recebimento da notificação, e o das demais a cada 30 (trinta) dias, devendo incidir sobre cada uma os encargos devidos, na forma prevista na legislação em vigor, alertando os responsáveis que a falta de comprovação do recolhimento de qualquer parcela importará o vencimento antecipado do saldo devedor, nos termos do art. 217, § 2º, do Regimento Interno/TCU;
9.3. autorizar a cobrança judicial das dívidas, caso não atendidas as notificações, nos termos do art. 28, inciso II, da Lei 8.443/92;
9.4. encaminhar ao Fundo Nacional de Saúde cópia do presente Acórdão, acompanhada das Peças 112 e 119 e da presente instrução para adoção das providências cabíveis;
9.5. encaminhar cópia do presente Acórdão ao Fundo Municipal de Saúde da Prefeitura Municipal de Osasco-SP, para que acompanhe a execução do presente Acórdão;
9.6. com fundamento no § 3º do art. 16, da Lei 8.443/1992, c/c o § 7º do art. 209 do Regimento Interno-TCU, encaminhar cópia do presente Acórdão ao Procurador-Chefe da Procuradoria da República no Estado de São Paulo para as providências que entender cabíveis.

Tomada de Contas Especial (TCE) instaurada pelo Fundo Nacional de Saúde (FNS), contra os Srs. José Miguel Spina, João de Souza Filho e Wanderley José Toniolo, respectivamente Secretários Municipais de Saúde de Osasco-SP e Coordenador Financeiro e Contábil do Fundo Municipal de Saúde de Osasco-SP - FMS, à época dos fatos, em decorrência de desvio de finalidade na aplicação dos recursos transferidos fundo a fundo, do Fundo Nacional de Saúde ao Fundo Municipal de Saúde da Prefeitura Municipal de Osasco-SP.

Segunda Câmara

Entidades e Órgãos do Governo do Estado de São Paulo.

3. Interessados/Responsáveis:
3.1. Responsáveis: José Miguel Spina (CPF XXX.484.728-XX); João de Souza Filho (CPF XXX.328.008-XX); Prefeitura Municipal de Osasco/SP (CPF 46.523.171/0001-04); Wanderley José Toniolo (CPF XXX.956.058-XX).

13.1. Ministros presentes: Ana Arraes (Presidente), Augusto Nardes e Aroldo Cedraz (Relator).
13.2. Ministro-Substituto convocado: Marcos Bemquerer Costa.
13.3. Ministro-Substituto presente: André Luís de Carvalho.

ACORDAO-COMPLETO-2444310

Acórdão 7339/2021 - Segunda Câmara

ACORDAO-COMPLETO-2350438

Acórdão 2777/2019 - Segunda Câmara

AROLDO CEDRAZ

Trata-se de Tomada de Contas Especial (TCE) instaurada pelo Fundo Nacional de Saúde (FNS) , contra os Srs. José Miguel Spina, João de Souza Filho e Wanderley José Toniolo, respectivamente Secretários Municipais de Saúde de Osasco-SP e Coordenador Financeiro e Contábil do Fundo Municipal de Saúde de Osasco-SP - FMS, à época dos fatos, em decorrência de desvio de finalidade na aplicação dos recursos transferidos "fundo a fundo", do Fundo Nacional de Saúde ao Fundo Municipal de Saúde da Prefeitura Municipal de Osasco-SP.
2.	No âmbito deste Tribunal, após regular tramitação, a Secretaria de Controle Externo no Estado de São Paulo (Secex-SP) analisou, no mérito, o feito, cuja instrução, por esclarecedora, reproduzo abaixo como parte deste Relatório (Peças 127 a 129) : 
	"[...] HISTÓRICO
2.	As irregularidades na aplicação dos mencionados recursos do Sistema Único de Saúde-SUS foram constatadas em auditoria realizada pelo Departamento Nacional de Auditoria do SUS-DENASUS/MS, no período de 25/6 a 7/7/2000, abrangendo os exercícios de 1998, 1999 e os meses de janeiro a março de 2000, conforme o contido no Relatório de Auditoria de Gestão 31/2000, de 31/8/2000 (peça 1, p. 19-246) . 
3.	Foi identificado como origem do débito o pagamento de despesas de exercícios anteriores com recursos do SUS, a saber: empenho de despesas no orçamento da Prefeitura e liquidação pelo FMS; liquidação de despesas inerentes aos hospitais públicos com recursos do PAB (Piso da Atenção Básica) e MAC/AIH (Média e Alta Complexidade/Autorização de Internação Hospitalar) . Além disso foi apontado que as receitas e as despesas relativas a tais pagamentos foram consideradas indevidamente como extra orçamentários no FMS.
4. 	No Relatório do Tomador de Contas Especial 189/2010 (peça 4, p. 231-237) , onde os fatos estão circunstanciados, ficou consignada a responsabilidade solidária dos Senhores José Miguel Spina, João de Souza Filho e Wanderley José Toniolo, em razão do desvio de finalidade na aplicação dos recursos transferidos "fundo a fundo", apurando-se como prejuízo o valor originário de R$ 7.734.487,85.
5. 	No âmbito deste TCU, a Unidade Técnica reconheceu, em análise preliminar, a aplicação indevida de recursos e considerou necessária a citação do município de Osasco/SP, solidariamente com os demais responsáveis, para o recolhimento das quantias questionadas ou a apresentação das respectivas alegações de defesa, em razão de o ente municipal, que recebeu os recursos, não ter sido notificado pelo FNS (peça 9) .
6.	Acolhida a proposta, conforme despacho de 3/3/2011 (peça 10) , foram citados para apresentar alegações de defesa ou recolher o débito: o Município de Osasco; os senhores João de Souza Filho (gestão 1º/1/1993 a 3/4/1998) e José Miguel Spina (gestão 13/5/1999 a 31/12/2000) , que exerceram o cargo de secretário municipal de saúde; o senhor Wanderley José Toniolo (gestão 15/4/1997 a 1/1/2001) , que ocupou o cargo de Coordenador Financeiro e Contábil do FMS. 
7.	Comparecendo aos autos, os referidos agentes públicos alegaram, em suma, a impossibilidade material do exercício do contraditório e da ampla defesa, uma vez que, a despeito de todos os esforços de que se valeram, não tiveram acesso aos documentos que embasaram o relatório de auditoria, requisitados do Ministério da Saúde e da Prefeitura Municipal de Osasco, inclusive por via judicial. 
8.	Por sua vez, o município de Osasco/SP esclareceu que, por ocasião da ciência das conclusões do relatório do Denasus, requereu ao Ministério da Saúde que fosse permitido o saneamento dos vícios apontados por meio de compensação de aplicações futuras, sendo que o requerimento, até aquela data (17/6/2011) , não havia sido objeto de apreciação pelo referido ministério. Além disso, afirmou que a inércia do Ministério da Saúde em decidir sobre a proposta do município levou à instauração da TCE, procedimento, a seu viso, desnecessário caso aquela proposta, que poderia resolver as questões pendentes, tivesse sido apreciada. Afirmou também que, passada mais de uma década desde a ocorrência, seria flagrante a dificuldade de apresentar defesa.
9.	Em relação à defesa dos agentes públicos, a instrução (peça 78) ponderou que a inacessibilidade aos documentos necessários à apresentação da defesa decorreu de fatores alheios à vontade dos responsáveis e, inexistindo indícios de que os citados tenham se beneficiado pela alteração de gastos em rubricas diversas das previstas, opinou que suas contas fossem julgadas iliquidáveis nos termos do artigo 211 do Regimento Interno.   
10.	Por outro lado, em relação ao município de Osasco, concluiu pela rejeição das alegações de defesa apresentadas, com a fixação de novo e improrrogável prazo de quinze dias, a contar da notificação, para que comprovasse, perante esse Tribunal (art. 214, inciso III, alínea "a" do Regimento Interno do Tribunal) o recolhimento aos cofres do Fundo Municipal de Saúde - FMS das importâncias devidas. 
11.	As propostas contaram com a anuência dos dirigentes desta Secretaria (peças 79/80) bem como do Ministério Público junto a este Tribunal (peça 81) .
12.	Acolhendo as manifestações uniformes, prolatou-se o Acórdão 3308/2016-TCU-Segunda Câmara, retificado pelo Acórdão 9010/2016-TCU-Segunda Câmara, do seguinte teor: 
9.1. rejeitar as alegações de defesa apresentadas pelo Município de Osasco/SP, fixando-lhe novo e improrrogável prazo de 15 (quinze) dias, a contar da notificação, para que comprove, perante esse Tribunal (art. 214, inciso III, alínea "a" do Regimento Interno do Tribunal) o recolhimento aos cofres do Fundo Municipal de Saúde - FMS das importâncias abaixo discriminadas, atualizadas monetariamente, a contar das respectivas datas, nos termos da legislação em vigor; 
 (...) 
9.2. determinar ao Município de Osasco/SP que, no caso de impossibilidade do recolhimento das quantias discutidas neste processo no prazo ora estipulado, que adote providências cabíveis para a inclusão do crédito correspondente na lei orçamentária anual referente ao próximo exercício, informando ao TCU as providências adotadas no prazo de trinta dias;
9.3. informar ao Município de Osasco/SP que a liquidação tempestiva do débito acima identificado, atualizado monetariamente, sanará o processo e permitirá que as respectivas contas sejam julgadas regulares com ressalva, dando-lhe quitação, nos termos dos arts. 12, § 2º, da Lei nº 8.443/1992 e 202, § 4º, do Regimento Interno deste Tribunal, ao passo que a ausência dessa liquidação tempestiva levará ao julgamento pela irregularidade das contas, com imputação de débito a ser atualizado monetariamente, acrescido de juros moratórios;
9.4. autorizar, desde logo, o parcelamento do débito em até 36 parcelas, nos termos dos arts. 26 da Lei 8.443/1992 e 217 do Regimento Interno do Tribunal;
9.5. alertar o Município de Osasco/SP de que a falta de comprovação do recolhimento de qualquer parcela a que se refere o subitem anterior importará o vencimento antecipado do saldo devedor, nos termos do art. 217, § 2º, do Regimento Interno do Tribunal;
9.6. com fundamento no art. 21 da lei 8.443/92 c/c art. 211 do Regimento Interno, considerar as iliquidáveis contas dos Srs. José Miguel Spina, Wanderley José Toniolo e João de Souza Filho, ordenando seu trancamento;
9.7. determinar à Secex/SP que, vencidos os prazos fixados nos itens 9.1 e 9.2 desta deliberação, restitua os autos instruídos ao Relator, via Ministério Público
13.	Os interessados foram regularmente notificados acerca das determinações exaradas mediantes os ofícios constantes das peças 93-97, 103 e 106. Ressalto que o município de Osasco foi notificado por meio dos Ofícios 2346/2016 (peça 93) , de 25/8/2016, e 2906/2016 (peça 106) , de 18/10/2016, entregues na prefeitura municipal em 6/9/2016 e 26/10/2016, conforme atestam os Avisos de Recebimento à peça 102 e 107, respectivamente. 
14.	Decorrido o prazo fixado, o município de Osasco, a quem foram dirigidas as determinações constantes dos itens 9.1 e 9.2 do Acórdão acima mencionado, apresentou, em 16/11/2016, petição requerendo (peça 109) : a) parcelamento do débito em 36 vezes, nos termos dos arts. 26 da Lei 8.443/1992 e 217 do Regimento Interno do Tribunal; e b) que este TCU procedesse à atualização do débito, informando-lhe os valores corrigidos para fins de devolução.
14.1.	A par disto, o peticionário informou que os créditos necessários para o recolhimento dos valores ao Fundo Municipal de Saúde, como determinado pelo item 9.1 do aludido Acórdão, seriam incluídos na Lei Orçamentária Anual/2017. Esclareceu que, como o referido texto orçamentário estaria em processo de aprovação, seria incluída a dotação necessária por meio de solicitação de alteração do Projeto de Lei, quando, então, seria obtido o código orçamentário específico. 
15.	Visando atender à solicitação do município (item 14) , a instrução (peça 111) opinou  pela expedição de ofício ao requerente, nos seguintes termos: a) em relação ao parcelamento requerido, informar que o item 9.4 do Acórdão 3308/2016-TCU-Segunda Câmara já o teria concedido, sendo desnecessária nova autorização; b) que encaminhasse ao município o demonstrativo de débito atualizado (peça 110) , informando acerca da possibilidade de emitir tal documento por meio do Portal do TCU no endereço www.tcu.gov.br, área Serviços e consultas - Atualização de débito.
15.1.	A instrução, ainda, observou que o município de Osasco/SP, embora regularmente notificado, não teria apresentado os comprovantes de recolhimento dos valores ao FMS, como determinado pelo mencionado Acórdão. Ante esta omissão, propôs-se diligenciar a entidade para que informasse as medidas adotadas para cumprimento do decisum. 
16.	A proposta contou com a anuência do diretor desta unidade (peça 112) . Assim, expediu-se o Ofício Secex/SP 2188/2017 (peça 116) , de 28/8/2017. Ciente, como atesta o Aviso de Recebimento (peça 117) , o município apresentou seus esclarecimentos (peça 118) , informando, em síntese, que recolheu o valor de R$ 3.284.544,90, relativo à primeira parcela, em 29/6/2017, como atestariam os respectivos comprovantes (peça 118, p. 3-6) , e que o pagamento da segunda parcela ocorreria em 27/7/2017.
17.	Ao examinar os documentos apresentados, a instrução à peça 119 observou que o montante acima citado foi transferido, em 29/6/2017, por meio de duas TEDs, nos valores de R$ 1.139.908,41 e R$ 2.144.636,49. Todavia, diferentemente do determinado no item 9.1, do Acórdão 3308/2016-TCU-Segunda Câmara, acima transcrito, constatou-se a transferência de valores de conta do Fundo Municipal de Saúde para conta de titularidade do município, quando o correto seria o procedimento inverso.   
17.1.	Vislumbrando a possibilidade de erro, opinou-se que se diligenciasse o município de Osasco, solicitando esclarecimentos quanto ao procedimento acima mencionado. Ademais, como o município de Osasco/SP informou que procederia ao recolhimento das demais parcelas, sugeriu-se que a formalidade solicitasse também a apresentação dos demais comprovantes. 
18.	Anuindo ao proposto, o titular desta Diretoria determinou a realização da formalidade (peça 120) . Em atendimento, foram expedidos os seguintes documentos:
	Expediente
	Peça
	AR
	Observação

	Ofício 3071/2017, de 1/12/2017
	121
	peça 122
	recebido em 14/12/2017 

	Ofício 194/2018, de 1º/2/2018
	123
	não consta
	
	Ofício 677/2018, de 2/4/2018
	124
	peça 125
	recebido em 12/4/2018

19.	Embora os ofícios de diligência tenham sido entregues na Prefeitura de Osasco, como atestam os Avisos de Recebimento (peças 122 e 125) , o município não apresentou esclarecimentos.  
EXAME TÉCNICO
20.	Como visto na seção precedente, o município de Osasco/SP foi regularmente notificado do Acórdão 3308/2016-TCU-Segunda Câmara, retificado pelo Acórdão 9010/2016-TCU-Segunda Câmara, min. Raimundo Carreiro. 
21.	Tendo em vista que não apresentou os comprovantes de recolhimento da dívida que lhe foi imputada pelo mencionado Acórdão, foram realizadas diligências com a finalidade de coligir aos autos estes documentos. Contudo, as tentativas resultaram infrutíferas.
21.1.	Numa primeira resposta, o município apresentou comprovantes no valor total R$ 3.284.544,90. No entanto, verificou-se que estes documentos não atendiam ao determinado, eis que se tratava de transferência de valores da conta do Fundo Municipal de Saúde para conta do município, quando o Acórdão determinava exatamente o contrário (item 20) . Visando esclarecer o ocorrido e buscando coligir aos autos outros comprovantes, foram realizadas, sem sucesso, novas diligências ao município (item 21-23) .
22.	Em relação a esta movimentação financeira releva assinalar que, como reportado no item 17, acima, o valor foi transferido de uma conta do Fundo Municipal de Saúde para conta de titularidade do município, quando o correto seria o procedimento inverso, a teor do determinado no item 9.1, do Acórdão 3308/2016-TCU-Segunda Câmara. O exame dos comprovantes (peça 118, p. 3-6) revela ainda que a finalidade descrita no campo específico seria "00004 - Pagamento de Salários", o que, caso confirmado, pode caracterizar novo desvio de finalidade. 
22.1.	Diante deste indício de irregularidade, considerando que os elementos contidos nestes autos são insuficientes para uma manifestação conclusiva, que o tema foge ao objetivo deste procedimento e que, caso confirmada a ocorrência, devem ser adotadas medidas corretivas, opina-se que se encaminhe cópia da deliberação que vier a ser proferida, acompanhada das peças 112 e 119 e da presente instrução, ao Fundo Nacional de Saúde para ciência e adoção das medidas cabíveis. 
23.	Em face da omissão do município, que não atendeu a notificação e as diligências que lhe foram dirigidas, considera-se como não atendidas as determinações do Acórdão 3308/2016-TCU-Segunda Câmara. Tendo em vista que a dívida imposta ao município de Osasco/SP não foi recolhida no novo e improrrogável prazo fixado pelo TCU, propõe-se o julgamento pela irregularidade de suas contas, procedendo-se à sua condenação em débito, a ser atualizado monetariamente e acrescido de juros de mora. 
24.	Por derradeiro, vale ressaltar que as irregularidades aqui tratadas ocorreram nos exercícios de 1998 a 2000 (item 2) , sendo que os débitos dizem respeito a ocorrências compreendidas no período de 12/1/1998 e 31/3/2000, como consta do item 9.1 do Acórdão 3308/2016-TCU-Segunda Câmara. Por sua vez, a citação dos responsáveis foi autorizada em 3/3/2011 (peça 10) , conforme reportado no item 6, acima, transcorrendo, assim, prazo superior a dez anos. Desse modo, propõe-se que não seja aplicada a multa prevista no art. 57 da Lei 8.443/1992, ante a ocorrência da prescrição punitiva, na linha do deliberado no Acórdão 1441/2016-TCU-Plenário, que preconiza o uso das regras gerais estabelecidas no Código Civil para a prescrição da pretensão punitiva desta Corte de Contas.
CONCLUSÃO
25.	Tendo em vista que a dívida imposta ao município de Osasco (CNPJ 46.523.171/0001-04) não foi recolhida no novo e improrrogável prazo fixado pelo TCU, propõe-se o julgamento pela irregularidade de suas contas, procedendo-se à sua condenação em débito, a ser atualizado monetariamente e acrescido de juros de mora, sem a aplicação da multa prevista no art. 57 da Lei 8.443/1992. 
PROPOSTA DE ENCAMINHAMENTO 
26.	Ante todo o exposto, submetem-se os autos à consideração superior, propondo: 
	I - com fundamento nos arts. 1º, inciso I, 16, inciso III, alínea b, da Lei 8.443/1992 c/c os arts. 19 e 23, inciso III, da mesma Lei, e com arts. 1º, inciso I, 209, inciso II, 210 e 214, inciso III, do Regimento Interno, que sejam julgadas irregulares as contas do município de Osasco (CNPJ 46.523.171/0001-04) , e condená-lo ao pagamento da quantia a seguir especificada, com a fixação do prazo de quinze dias, a contar da notificação, para comprovar, perante o Tribunal (art. 214, inciso III, alínea "a", do Regimento Interno) , o recolhimento da dívida aos cofres do Fundo Municipal de Saúde, atualizada monetariamente e acrescida dos juros de mora, calculados a partir da data discriminada, até a data do recolhimento, na forma prevista na legislação em vigor:
	Data
	Valor (R$) 

	12/1/1998
	219.597,45

	18/1/1998 
	100.000,00 

	3/2/1998
	50.000,00 

	3/2/1998
	100.000,00

	11/2/1998
	30.000,00

	15/2/1998
	132.843,20

	27/2/1998
	50.000,00

	5/3/1998
	100.000,00

	10/3/1998
	30.000,00

	10/3/1998
	100.000,00

	17/3/1998
	20.000,00

	20/3/1998
	100.000,00

	19/5/1998
	500.000,00

	4/6/1998
	150.000,00

	1º/7/1998
	10.000,00

	20/7/1998
	249.910,00

	16/9/1998
	44.528,65

	11/11/1998
	246.124,40

	Data
	Valor (R$) 

	15/12/1998
	20.000,00

	15/12/1998
	273.548,55

	10/1/1999
	20.000,00

	14/1/1999
	354.905,39

	15/1/1999
	65.000,00

	15/1/1999
	100.000,00

	15/1/1999
	150.000,00

	19/1/1999
	104.190,48

	19/1/1999
	130.000,00

	22/2/1999
	100.000,00

	22/2/1999
	100.000,00

	22/2/1999
	200.000,00

	2/3/1999
	150.000,00

	15/3/1999
	206.986,53

	15/3/1999
	231.477,24

	16/3/1999
	130.000,00

	11/6/1999
	160.000,00 

	15/9/1999
	200.000,00

	15/9/1999
	221.241,41

	15/10/1999
	60.575,25 

	17/11/1999
	80.000,00

	17/11/1999
	245.545,82

	8/12/1999
	46.800,93

	16/12/1999
	20.000,00

	10/1/2000
	20.000,00

	11/1/2000
	15.000,00

	12/1/2000
	10.000,00 

	12/1/2000
	40.000,00

	13/1/2000
	100.000,00

	13/1/2000
	320.000,00

	14/1/2000
	202.020,20

	17/1/2000
	15.000,00

	24/1/2000
	3.340,50

	7/2/2000
	13.800,00

	8/2/2000
	15.690,00

	9/2/2000
	10.000,00

	17/2/2000
	350.000,00

	18/2/2000
	97.417,50

	24/2/2000
	209.688,00

	28/2/2000
	11.699,33

	14/3/2000
	10.000,00

	15/3/2000
	20.000,00

	15/3/2000
	30.000,00

	15/3/2000
	280.223,12

	17/3/2000
	350.000,00

	31/3/2000
	7.333,35 

Valor atualizado até 17/5/2018, com juros: R$ 64.275.197,76 (peça 126) 
II) autorizar, desde logo, nos termos do art. 28, inciso II, da Lei 8.443/1992, a cobrança judicial da dívida caso não atendida a notificação;
III) autorizar o parcelamento do débito em até 36 parcelas, nos termos dos arts. 26 da Lei 8.443/1992 e 217 do Regimento Interno do Tribunal; 
IV) alertar o Município de Osasco/SP de que a falta de comprovação do recolhimento de qualquer parcela a que se refere o subitem anterior importará o vencimento antecipado do saldo devedor, nos termos do art. 217, § 2º, do Regimento Interno do Tribunal;
V) encaminhar ao Fundo Nacional de Saúde a deliberação que vier a ser proferida, acompanhada das peças 112 e 119 e da presente instrução para adoção das providências cabíveis. [...]".
3.	O Ministério Público junto a este Tribunal, no Parecer de Peça 130, à vista dos elementos contidos nos autos, manifesta-se de acordo com a proposta formulada pela Secex-SP na instrução que integra o feito à Peça 127, com a sugestão de que no acórdão a ser proferido conste expressamente que o recolhimento da dívida deve ser feito aos cofres do Fundo Municipal de Saúde de Osasco-SP.
	É o Relatório.

8.1. Adriano Pedro Alves (271332/OAB-SP) e outros, representando Prefeitura Municipal de Osasco - SP.  
8.2. Kleber Amancio Costa (20.012/OAB-SP) e outros, representando José Miguel Spina.

Procurador Marinus Eduardo De Vries Marsico.

TOMADA DE CONTAS ESPECIAL. FUNDO NACIONAL DE SAÚDE (FNS). DESVIO DE FINALIDADE NA APLICAÇÃO DOS RECURSOS TRANSFERIDOS "FUNDO A FUNDO". PAGAMENTO DE DESPESAS DE EXERCÍCIOS ANTERIORES COM RECURSOS DO SUS. CITAÇÃO. CONTAS DOS GESTORES ILIQUIDÁVEIS. REJEIÇÃO DAS ALEGAÇÕES DE DEFESA DO MUNICÍPIO. FIXAÇÃO DE NOVO PRAZO PARA O RECOLHIMENTO. NÃO RECOLHIMENTO DA DÍVIDA IMPOSTA AO MUNICÍPIO NO NOVO E IMPRORROGÁVEL PRAZO FIXADO PELO TCU. IRREGULARIDADE DAS CONTAS. PRESCRIÇÃO DA PRETENSÃO PUNITIVA. DÉBITO A SER RECOLHIDO AO FUNDO MUNICIPAL DE SAÚDE. CIÊNCIA.

TOMADA DE CONTAS ESPECIAL (TCE)

Secretaria de Controle Externo no Estado de São Paulo (Secex-SP).

Aprecia-se nesta oportunidade Tomada de Contas Especial (TCE) instaurada pelo Fundo Nacional de Saúde - FNS em decorrência de desvio de finalidade na aplicação dos recursos, no valor original de R$ 7.734.487,85, transferidos pelo referido fundo ao Fundo Municipal de Saúde-FMS de Osasco/SP. 
2.	As irregularidades na aplicação dos mencionados recursos do Sistema Único de Saúde-SUS foram constatadas em auditoria realizada pelo Departamento Nacional de Auditoria do SUS-DENASUS/MS, no período de 25/6 a 7/7/2000, abrangendo os exercícios de 1998 e 1999, bem como os meses de janeiro e março de 2000, conforme o contido no Relatório de Auditoria de Gestão 31/2000, de 31/8/2000 (peça 1, p. 19-246) .
3.	Foi identificado como origem do débito o pagamento de despesas de exercícios anteriores com recursos do SUS, a saber: empenho de despesas no orçamento da Prefeitura e liquidação pelo FMS; liquidação de despesas inerentes aos hospitais públicos com recursos do PAB (Piso da Atenção Básica) e MAC/AIH (Média e Alta Complexidade/Autorização de Internação Hospitalar) . Além disso, foi apontado que as receitas e as despesas relativas a tais pagamentos foram consideradas indevidamente como extra orçamentários no FMS.	
4.	Foram citados para apresentar alegações de defesa ou recolher o débito: o Município de Osasco; os senhores João de Souza Filho (gestão 1º/1/1993 a 3/4/1998) e José Miguel Spina (gestão 13/5/1999 a 31/12/2000) - ambos exerceram o cargo de secretário municipal de saúde -; o senhor Wanderley José Toniolo (gestão 15/4/1997 a 1/1/2001) , que ocupava o cargo de Coordenador Financeiro e Contábil do FMS. 
5.	Comparecendo aos autos, os referidos agentes públicos alegaram, em suma, a impossibilidade material do exercício do contraditório e da ampla defesa, uma vez que, a despeito de todos os esforços de que se valeram, não tiveram acesso aos documentos que embasaram o relatório de auditoria, requisitados do Ministério da Saúde e da Prefeitura Municipal de Osasco, inclusive por via judicial.
6.	Em relação à defesa dos agentes públicos, a instrução (Peça 78) ponderou que a inacessibilidade aos documentos necessários à apresentação da defesa decorreu de fatores alheios à vontade dos responsáveis e, inexistindo indícios de que os citados tenham se beneficiado pela alteração de gastos em rubricas diversas das previstas, opinou que suas contas fossem julgadas iliquidáveis nos termos do artigo 211 do Regimento Interno.
7.	Acolhendo as posições uniformes da Unidade Técnica e do Ministério público, este Tribunal, por meio do subitem 9.6. Acórdão 3308/2016-TCU-Segunda Câmara, com fundamento no art. 21 da Lei 8.443/92 c/c art. 211 do Regimento Interno, considerou iliquidáveis as contas dos Srs. José Miguel Spina, Wanderley José Toniolo e João de Souza Filho, ordenando seu trancamento.
8.	Por sua vez, o Município de Osasco/SP esclareceu que, por ocasião da ciência das conclusões do relatório do Denasus, requereu ao Ministério da Saúde que fosse permitido o saneamento dos vícios apontados por meio de compensação de aplicações futuras, sendo que o requerimento, até aquela data (17/6/2011) , não havia sido objeto de apreciação pelo referido Ministério. Além disso, afirmou que a inércia do Ministério da Saúde em decidir sobre a proposta do Município levou à instauração da TCE, procedimento, a seu viso, desnecessário caso aquela proposta, que poderia resolver as questões pendentes, tivesse sido apreciada. Afirmou também que, passada mais de uma década desde a ocorrência, seria flagrante a dificuldade de apresentar defesa.
9.	Em relação à defesa apresentada pelo Município de Osasco, os pareceres da unidade técnica e do Ministério Público junto a este Tribunal foram uniformes e concluíram pela rejeição das alegações de defesa apresentadas, com a fixação de novo e improrrogável prazo de 15 (quinze) dias, a contar da notificação, para que comprovasse, perante esse Tribunal (art. 214, inciso III, alínea "a" do Regimento Interno do Tribunal) o recolhimento aos cofres do Fundo Municipal de Saúde - FMS das importâncias devidas (Peças 79 a 80) . 
10.	A 2ª Câmara  deste Tribunal, por meio do Acórdão 3308/2016-TCU-Segunda Câmara, retificado pelo Acórdão 9010/2016-TCU-Segunda Câmara,  deliberou por rejeitar as alegações de defesa apresentadas pelo Município de Osasco/SP, fixando-lhe novo e improrrogável prazo de 15 (quinze) dias, a contar da notificação, para que comprovasse, perante esse Tribunal (art. 214, inciso III, alínea "a" do Regimento Interno do Tribunal) o recolhimento aos cofres do Fundo Municipal de Saúde - FMS das importâncias discriminadas no subitem, determinou que, no caso de impossibilidade do recolhimento das quantias discutidas no processo no prazo estipulado, que o Município adotasse providências cabíveis para a inclusão do crédito correspondente na lei orçamentária anual referente ao próximo exercício, informando ao TCU as providências adotadas no prazo de 30 (trinta) dias e informou ainda  ao Município que a liquidação tempestiva do débito, atualizado monetariamente, sanaria o processo e permitiria que as respectivas contas fossem julgadas regulares com ressalva, dando-lhe quitação, ao passo que a ausência dessa liquidação tempestiva levaria ao julgamento pela irregularidade das contas, com imputação de débito a ser atualizado monetariamente, acrescido de juros moratórios, entre outras deliberações.
11.	Regularmente notificado acerca das determinações exaradas (Peças 93 a 97 e 103 a 106) , e decorrido o prazo fixado, o Município de Osasco, apresentou, em 16/11/2016, petição (Peça 109) requerendo o parcelamento do débito em 36 vezes, e que este TCU procedesse à atualização do débito, informando-lhe os valores corrigidos para fins de devolução. 
12.	A par disto, o peticionário informou que os créditos necessários para o recolhimento dos valores ao Fundo Municipal de Saúde, como determinado pelo Tribunal, seriam incluídos na Lei Orçamentária Anual/2017. Esclareceu que, como o referido texto orçamentário estaria em processo de aprovação, seria incluída a dotação necessária por meio de solicitação de alteração do Projeto de Lei, quando, então, seria obtido o código orçamentário específico. 
13.	Visando atender à solicitação do Município (item 14) , a instrução (Peça 111) opinou  pela expedição de ofício ao requerente, informando, em relação ao parcelamento requerido, que o item 9.4 do Acórdão 3308/2016-TCU-Segunda Câmara já o teria concedido, sendo desnecessária nova autorização,  encaminhou ao Município o demonstrativo de débito atualizado (Peça 110) e informou acerca da possibilidade de emitir tal documento por meio do Portal do TCU.
14.	O Município não apresentou os comprovantes de recolhimento dos valores ao FMS e, mais uma vez foi notificado, sendo que apresentou esclarecimentos à Peça 118, informando, em síntese, que recolheu o valor de R$ 3.284.544,90, relativo à primeira parcela, em 29/6/2017, como atestariam os respectivos comprovantes (Peça 118, p. 3-6) , e que o pagamento da segunda parcela ocorreria em 27/7/2017.
15.	Ao examinar os documentos apresentados, a instrução à Peça 119 observou que o montante foi transferido, em 29/6/2017, por meio de duas TEDs, nos valores de R$ 1.139.908,41 e R$ 2.144.636,49. Todavia, diferentemente do determinado no item 9.1, do Acórdão 3308/2016-TCU-Segunda Câmara, constatou-se a transferência de valores de conta do Fundo Municipal de Saúde para conta de titularidade do Município, quando o correto seria o procedimento inverso.
16.	Vislumbrando a possibilidade de erro a unidade técnica determinou a realização da formalidade de Peça 120, solicitando esclarecimentos quanto ao procedimento. Ademais, como o Município de Osasco-SP havia informado que procederia ao recolhimento das demais parcelas, foi solicitado, também, a apresentação dos demais comprovantes. 
17.	Como pode ser observado nas informações transcritas nos itens precedentes, embora regularmente notificado do conteúdo do Acórdão 3308/2016-TCU-Segunda Câmara, retificado pelo Acórdão 9010/2016-TCU-Segunda Câmara, o Município de Osasco/SP não apresentou os comprovantes de recolhimento da dívida.
18.	Mesmo tendo sido oferecido ao ente federativo todos os esclarecimentos e oportunidades solicitadas e realizadas diligências com a finalidade de coligir aos autos, estes documentos resultaram infrutíferos. 
19.	Os comprovantes apresentados no valor total R$ 3.284.544,90 não atendem ao que foi determinado por esta Corte de Contas, pois que se trata de transferência de valores da conta do Fundo Municipal de Saúde para conta do município, quando o Acórdão determinava exatamente o contrário. Além disso, o exame dos comprovantes (Peça 118, p. 3-6) revela ainda que a finalidade descrita no campo específico seria "00004 - Pagamento de Salários", o que, caso confirmado, pode caracterizar novo desvio de finalidade. 
20.	Ante essas informações, depreendo que a não comprovação do recolhimento da dívida imposta ao Município de Osasco-SP no novo e improrrogável prazo fixado pelo TCU por meio do Acórdão 3308/2016-TCU-Segunda Câmara enseja o julgamento pela irregularidade de suas contas, procedendo-se à sua condenação em débito, pelos valores apurados nos autos a serem atualizados monetariamente e acrescidos de juros de mora. 
21.	Quanto à aplicação da multa, cabe salientar que as irregularidades ocorreram nos exercícios de 1998 a 2000, sendo que os débitos dizem respeito a ocorrências compreendidas no período de 12/1/1998 e 31/3/2000, como consta do item 9.1 do Acórdão 3308/2016-TCU-Segunda Câmara. Por sua vez, a citação dos responsáveis foi autorizada em 3/3/2011 (Peça 10) , transcorrendo, assim, prazo superior a dez anos. Desse modo, acompanho a proposta da unidade técnica no sentido de que não há como ser aplicada a multa prevista no art. 57 da Lei 8.443/1992, ante a ocorrência da prescrição punitiva, na linha do deliberado no Acórdão 1441/2016-TCU-Plenário.
22.	Entendo ainda adequado o encaminhamento da deliberação ao Fundo Nacional de Saúde para adoção das providências de sua alçada em relação à possibilidade de ter ocorrido novo desvio de finalidade na aplicação dos recursos.
	Ante o exposto, VOTO por que o Tribunal aprove o Acórdão que ora submeto à apreciação desta Segunda Câmara.
 
	TCU, Sala das Sessões Ministro Luciano Brandão Alves de Souza, em 19 de fevereiro de 2019.
AROLDO CEDRAZ 
Relator